臺灣高等法院民事判決　　　　　　　95年度保險上易字第34號
上　訴　人　　新竹國際商業銀行股份有限公司
法定代理人　　甲○○
訴訟代理人　　戊○○
　　　　　　　丙○○
被　上訴人　　太平產物保險股份有限公司
法定代理人　　陳建隆
訴訟代理人　　乙○○
上列當事人間因給付保險金事件，上訴人對於中華民國95年7月1
8日台灣台北地方法院94年度保險字第35號第一審判決提起上訴
，本院於96年1月16日言詞辯論終結，判決如下：
  主  文
原判決廢棄。
被上訴人應給付上訴人新台幣壹佰壹拾萬元及自民國九十四年一
月二十日起至清償日，按年息百分之十計算之利息。
第一、二審訴訟費用分別為新台幣壹萬貳仟柒佰拾肆元、壹萬
柒仟捌佰拾伍元，均由被上訴人負擔。
  事實及理由
甲、程序方面：
一、上訴人之法定代理人原為詹宣勇，於民國（下同）95年10月
    23日變更為甲○○，有上訴人第10屆第67次常務董事會議事
    錄影本可稽（見本院卷第40頁），其具狀聲明承受訴訟，於
    法尚無不合，應予准許。
二、被上訴人之法定代理人原為丁○○，於95年9月7日變更為陳
    建隆，有公司變更登記表影本可稽（見本院卷第64頁以下）
    ，其具狀聲明承受訴訟，於法尚無不合，亦應准許。
乙、實體方面：
一、上訴人起訴主張：其於86年9月24日與被上訴人簽定合約書
    ，由被上訴人負責承保上訴人住宅抵押貸款償還保證保險，
    其內容以保單所載條款為依據，合約期間自86年9月24日起
    至88年9月24日止。嗣因訴外人林佩宜為購屋所需，乃於86
    年12月13日向上訴人借款新台幣（下同）4,400,000元，林
    佩宜除提供坐落於桃園縣大園鄉埔心村21鄰埔心78之7號房
    地（下稱系爭房地）為擔保外，另以上訴人為受益人向被上
    訴人投保住宅抵押貸款償還保證保險（下稱系爭保險契約）
    。系爭保險契約之保險金額為1,100,000元，保險期間自86
    年12月12日起至93年12月12日止，約定保險期限內林佩宜因
    貸款所發生債務無法依約按期償還，致上訴人依法處分抵押
    住宅後受有損失時，被上訴人依系爭保險契約所簽批條款應
    對上訴人給付保險金，且林佩宜並已繳納保險費49,500元。
    惟林佩宜自90年6月起即未依約按月繳款，尚欠本金3,496,8
    21元，經上訴人取得執行名義後聲請拍賣抵押物求償，蒙原
    法院90年度執字第19290號強制執行案件拍定，並於92年9月
    5日實施分配（系爭房地拍定所得全部價金經計算應為：1,3
    89,000元（建物部分）+50,000元（增建部分）+767,000元
    （土地部分）=2,206,000元），然上揭抵押系爭房地之案款
    ，縱全數沖償林佩宜之借款，仍尚欠本金不足抵付，且差額
    達1,290,821元，上訴人損失已逾系爭保險契約約定之保險
    金額，應獲全數理賠保險金。惟被上訴人於93年12月20日接
    獲上訴人理賠申請書後，竟拒絕理賠，乃依系爭保險契約請
    求被上訴人應給付上訴人1,100,000元及自94年1月20日起至
    清償日止，按年息10%計算之利息等情。原審為上訴人全部
    敗訴之判決，上訴人不服，提起上訴，並於本院聲明：(一)原
    判決廢棄。(二)被上訴人應給付上訴人1,100,000元及自94年1
    月20日起至清償日止，按年息10%計算之利息。(三)第一、二
    審訴訟費用由被上訴人負擔。
二、被上訴人則以：系爭保險契約之成立，源於兩造訂立之合作
    契約及住宅抵押貸款償還保證保險承保辦法，是被上訴人承
    諾之意思表示內容，自應參酌兩造合約書及保單、保險契約
    批單條款等而為整體之解釋。而依系爭保險契約第1條及財
    政部（60）台財錢發第13859號令修正之保險單可知，該保
    險之目的在「配合政府推行房屋政策，並協助個人在其財力
    範圍內自置住宅．．．．．」，此足證系爭保險契約標的為
    「林佩宜因應承購抵押住宅所需之貸款對抵押權人（即上訴
    人）之償還信用」。然依林佩宜所填具之「新竹區中小企業
    銀行消費性貸款申請書」，其中「貸款用途」一欄，林佩宜
    勾選「購買傢俱」及「購買家電」，此可知林佩宜向被上訴
    人投保之保險金額1,100,000元之借款，並非用於承購住宅
    ，故與被上訴人係為因應林佩宜購屋之需要而貸款為前提，
    就「承購」抵押住宅而貸款之承諾意思表示並非一致，是系
    爭保險契約自難謂為成立。另林佩宜自90年6月起即未依約
    按月繳款，上訴人並未依批單條款第7條規定於6個月內即90
    年12月13日前以書面通知被上訴人，被上訴人自得依保險法
    第57條之規定主張解除系爭保險契約。縱上開主張皆不成立
    ，林佩宜於90年6月12日即逾期未依約繳款，故其債務均視
    為全部到期，依保險法之規定，應可認定保險事故業於上開
    日期發生，上訴人本得於保險事故發生後，依約向被上訴人
    請求給付保險金，上訴人得行使請求權之時點應自借款人逾
    期達6個月時起算，即自90年12月13日起上訴人之請求權皆
    處於可行使之狀態，故上訴人之請求權於92年12月13日時效
    完成，而其遲於94年2月間方為起訴之請求，是上訴人之請
    求權顯已罹於時效，被上訴人自得依民法第144條之規定拒
    絕給付保險金。又上訴人依據保險法第34條第2項規定向被
    上訴人請求給付年息1分之遲延利息，而依同條第1項之規定
    ，其要件為上訴人須交齊證明文件，然上訴人迄今仍未提出
    借款人林佩宜購屋之證明文件，顯不該當保險法第34條第1
    項之要件，被上訴人自不負給付年息1分之責等語，資為抗
    辯，並於本院聲明：(一)上訴駁回。(二)第一、二審訴訟費用由
    上訴人負擔。
三、兩造不爭之事實：
    (一)兩造於86年9月24日合意成立由被上訴人負責承保上訴人
      住宅抵押貸款償還保證保險（依財政部（60）台財錢發第
      13859號令修定之保險單），其內容以保單所載條款為依
      據。
    (二)林佩宜於86年12月5日以系爭房地向上訴人為借款擔保並
      設定抵押權在案，並以上訴人為受益人向被上訴人投保系
      爭保險契約，保險金額為1,100,000元。
    (三)林佩宜自90年6月起即未按期繳納本息，上訴人並未通知
      被上訴人上情，嗣上訴人就抵押物聲請拍賣求償，經原法
      院以90年度執字第19290號執行拍定，並於92年9月5日實
      施分配，系爭房地拍定後受分配價款經計算後為：1,389,
      000元（建物部分）+50,000元（增建部分）+767,000元（
      土地部分）=2,206,000元，扣除所欠後仍不足1,290,821
      元，上訴人向被上訴人請求給付保險金1,100,000元，惟
      遭被上訴人拒絕。
    (四)被上訴人於上訴人起訴後已向上訴人主張解除系爭保險契
      約，該解約之意思表示已合法送達上訴人。
四、兩造爭執要旨：(一)系爭保險契約是否已成立且生效？(二)系爭
    保險契約是否已經被上訴人合法解除？(三)被上訴人是否受詐
    欺為承保之意思表示？是否可撤銷之？(四)上訴人之保險金請
    求權是否已罹於時效？(五)被上訴人是否應負年利一分之遲延
    利息責任？茲分述之：
    (一)系爭保險契約已有效成立：
      按「保險契約，由保險人同意要保人聲請後簽訂」。「保
      險契約，應以保險單或暫保單為之。」保險法第44條第1
      項、第43條定有明文。又保險法施行細則第4條第1項亦明
      定：「依本法第43條簽發保險單或暫保單，須與交付保險
      費全部或一部同時為之」。本件要保人林佩宜填寫要保書
      ，並繳納保險費後，由被上訴人發給保險單暨基本條款，
      批單等文件，系爭保險契約之成立。被上訴人雖以林佩宜
      向上訴人抵押借款之目的為購買傢俱、家電（原審卷第65
      頁）而抗辯系爭保險契約意思表示不一致而不成立云云，
      惟查：依林佩宜向被上訴人所提出之要保書（見同前卷第
      61頁）其上已明載要保之主要用途為購置不動產，經審一
      般購置不動產之人於自備款不足時，常另以消費借貸之方
      式向銀行融資之常情，則即便林佩宜係以購買傢俱、家電
      為名目向上訴人借款，其借款之用途係充作購買系爭房地
      之價款，與系爭保險契約之目的不相違背。準此，被上訴
      人依系爭保險契約第1條及財政部 (60) 台財錢發第13859
      號令修正之保險單，抗辯要保人之要約目的違反系爭保險
      契約之目的，系爭保險契約並不成立云云，尚屬有誤，而
      不可採。
    (二)系爭保險契約未經被上訴人合法解除：
      1.按，保險法第57條固規定「當事人之一方對於他方應通
        知之事項而怠於通知者，除不可抗力之事故外，不問是
        否故意，他方得據為解除保險契約之原因」，然此並非
        謂保險契約之一方有任何事項怠於通知他，他方旋得據
        以解除保險契約。蓋依保險法、民法雙務契約所定解除
        契約事由體系解釋，要以一方怠於通知之事由具有相當
        重要性、足以撼動、影響締約基礎、風險估算、保費計
        算，他方始得據以解除契約，如僅為文書往來、程序性
        、手續性事項漏未依約按時通知，保險契約他方仍不得
        據以解除契約。是保險法第57條應為目的性限縮解釋，
        限於一方就關於保險契約之訂立有相當重要性事項怠於
        通知他方時，他方始得據以解除保險契約。查系爭保險
        契約第7條之約定僅係上訴人如欲請求被上訴人先行「
        墊付」保險金之要件，如上訴人未依約通知，僅無從請
        求被上訴人先行墊付保險金而已，於系爭保險契約締約
        基礎、風險估算、保費計算等俱無影響，至於被上訴人
        是否會同辦理拍賣抵押物程序，因拍賣抵押物係法院依
        法定程序處理，亦於保險契約之基礎無涉，被上訴人自
        不得以上訴人怠於通知該等事項為由解除系爭保險契約
        。
      2.上訴人縱於本件實際保險事故發生時，未依保險法第58
        條規定期限內通知被上訴人，但上訴人申請理賠時，已
        於理賠申請書出險狀況欄內記載；「不動產拍定，不足
        額理賠」等語（原審卷第22頁原證九），足見本件保險
        事故之發生，上訴人非「怠為通知」，僅係「未於規定
        期限內」通知而已，其法律效果僅生保險法第63條規定
        ：未於第58條「所規定之期限內為通知」者，對保險人
        因此所受損失，「應」負賠償責任而已，尚不生同法第
        57條規定得解除契約之問題。亦即，要保人或被保險人
        違反保險法第58條規定時，應依同法第63條負損害賠償
        責任之規定與第57條規定所規範之事項與目的俱不相同
        ，不容混淆。是本件上訴人雖未於期限內通知保險事故
        之發生，惟被上訴人所能主張者應僅因此而生之「損害
        賠償請求權」，而非「解除契約之權」。且對保險人而
        言，危險發生等通知義務之規範，立法意旨在使保險人
        能即時為必要之措施，以防止損失之發生或擴大，減輕
        其因理賠責任所致之負擔；況本件保險事故發生時，理
        賠金額相對亦已確定，是上訴人通知之早晚，對被上訴
        人而言絲毫未有加重其負擔之虞，亦不致造成任何理賠
        責任之增減，且被上訴人縱能證明因上訴人之遲延通知
        而受有損失，另有損害賠償請求權以茲救濟，於法於理
        本件被上訴人實無解除保險契約之權利。
      3.被上訴人縱得解除契約，惟其解除權因除斥期間經過，
        已不得行使。按保險契約訂立時，要保人若違反據實說
        明義務，足以變更或減少保險人對危險之估計者，保險
        人得解除契約，惟其解除權自契約訂立後二年之除斥期
        間經過，即不得行使，此觀保險法第64條第3項規定自
        明。而上訴人雖違反批單第7條之通知義務，惟其情事
        對被上訴人之影響，可責性顯較違反上揭據實說明義務
        者為輕，按「舉重以明輕」之法理，被上訴人於本件縱
        得行使解除權，亦應準用上揭條文規定，逾二年之除斥
        期間即不得再為行使。況保險法第64條第3項有關解除
        權行使除斥期間之規定，十分具體而明確且具有普遍性
        ，於解釋上或適用上應涵蓋所有解除權原因事實之類型
        。是系爭保險契約於86年12月12日即已訂立，至本件保
        險事故之發生已逾二年除斥期間，即使有解約之原因，
        被上訴人仍不得解除契約，是被上訴人遲至94年間臨訟
        時才表示解除契約，其解除契約自不生效力。
    (三)被上訴人並非受詐欺而承保，不得撤銷承保？
      1.被上訴人抗辯本件要保人林佩宜係屬假買賣之人頭戶，
        持不實之買賣資料投保，使被上訴人受詐欺而為承保之
        意思表示，被上訴人除提出刑事告訴，另以存證信函通
        知要保人撤銷承保之意思表示云云。惟查被上訴人得行
        使撤銷權者，以要保人林佩宜必須確有詐欺行為之事實
        存在始可，否則被上訴人撤銷承保意思表示之行為，難
        認合法。查被上訴人所持所謂假買賣之理由，均屬自行
        臆測片面之詞，並無明確事證；雖被上訴人提起刑事告
        訴偵查中，亦不足以為據得逕認要保人林佩宜有詐欺之
        事實；是被上訴人縱以存證信函行使撤銷權（見原審卷
        第110頁）仍不生撤銷承保意思表示之效力。
      2.退而言之，本件要保人林佩宜詐欺縱屬事實，惟上訴人
        非系爭住宅買賣交易之當事人，自始不知內情如何，且
        受理本件貸款時，據要保人填具之授信申請書，借款用
        途已明白表示為「購置房屋不足款」（原審卷第78頁證
        十二），又據系爭房地登記簿謄本記載，要保人與前手
        間之所有權移轉登記，確實以買賣為登記原因有建築改
        良物登記簿謄本可參（見原審卷80頁），上訴人始准貸
        放該筆款項，故亦無從可得知買賣雙方間有所謂「假買
        賣」之行為；況按民法第92條第2項之規定：「被詐欺
        而為之意思表示，其撤銷不得以之對抗善意第三人。」
        是被上訴人縱受要保人詐欺而撤銷承保之意思表示，依
        法自不得對抗善意之上訴人；是被上訴人仍應負理賠責
        任。
    (四)上訴人保險金請求權未罹於時效：
      系爭保險金保險單中已有明文：「……在後開保險期限內
      ，抵押人因貸款所發生之債務無法依約按期償還，致抵押
      權人依法處分該抵押住宅後受有損失時，本公司依照本保
      險單所載及簽批之條款對抵押權人負賠償責任。……」；
      另保證保險基本條款第1章第1條約定：「抵押人因貸款所
      發生之債務，無法依約按期償還，致抵押權人於依法處分
      本保險單所載抵押住宅後，其所得價款，不足抵付貸款承
      還契約分期還款表示清償之金額而受有損失時，本公司對
      抵押權人應收回之差額部份負賠償責任。……」又第3章
      第11條亦約定：「抵押權人於依法處分抵押住宅竣事後，
      如發生本保險單承保範圍內之損失時，應立即提出有關帳
      冊憑證以書面向本公司申請賠償，…」且保證保險批單第
      10條第3項更約定：「待房屋處分拍賣或和平買賣後，所
      得價款不足以抵押貸款金額扣除保險金額之金額時，本公
      司予以賠付保險金額，……」等等。因此，由上揭條款顯
      見系爭保險契約明確約定：(1)抵押住宅經處分拍賣或和平
      買賣後(2)抵押權人受有損失時，此二項要件均具備者，上
      訴人即可請求理賠保險金。查本件上訴人已執行拍賣抵押
      住宅且拍定，執行法院定92年9月5日實施分配，另定領款
      期日為92年10月13日（原審卷第19頁原證八），上訴人領
      款沖償後方可確認有無損失，是上訴人保險金理賠請求權
      應至可得領款當日始處確定得請求之狀態，而上訴人於93
      年12月15日申請理賠，94年3月間起訴，未罹於二年之時
      效，被上訴人抗辯上訴人之保險金請求權已罹於時效云云
      ，並非可採。
    (五)被上訴人應負年息一分之遲延利息責任：
      本件被上訴人抗辯上訴人係依據保險法第34條第2項之規
      定向被上訴人請求給付年息一分之遲延利息，惟其要件為
      可歸責於保險人之事由，因本件案情復雜，借款人涉及不
      法，業經提起刑事告訴，並非被上訴人故意遲延給付，故
      應不該當保險法第34條第2項之規定云云。惟查系爭保險
      契約並未約定所謂理賠文件之明細，僅以「相關帳冊」等
      語代之，而上訴人理賠申請書所示已檢附諸多證明文件，
      被上訴人於審核時如需其他資料，應隨時於理賠期限內通
      知上訴人補正，但被上訴人並未有任何通知上訴人補正之
      情事，且據被上訴人之拒絕理賠函所示（原審卷第86頁原
      證十八），僅以上訴人請求權已罹於時效之為由拒絕理賠
      ，且所謂本案借貸過程涉及不法之事亦屬臆測之詞；準此
      ，本案顯係因可歸責於被上訴人之事由，未在期限內給付
      保險金，依保險法第34條第2項規定自應負年利一分之遲
      延利息責任，被上訴人於93年12月20日接獲申請書後，最
      遲應於94年1月20日理賠保險金，被上訴人拒絕理賠，其
      起算日為94年1月20日。
五、綜上所述，上訴人依系爭保險契約請求被上訴人給付
    1,100,000元及自94年1月20日起至清償日止，按年息百分之
    十計算之利息，為無不當，應予准許，原審失察，遂予駁回
    上訴人之請求，不無可議，上訴論旨，執以前詞，指摘原判
    決不當，聲明廢棄改判，為有理由，爰將原判決廢棄，改判
    如主文第2項所示。
丙、據上論結，本件上訴為有理由，依民事訴訟法第450條、第
    78條，判決如主文。
中　　華　　民　　國　　96　　年　　1　　月　　30　　日
                  民事第四庭
                      審判長法  官  張劍男
                            法  官  彭昭芬
                            法  官  郭松濤
正本係照原本作成。
不得上訴。
中　　華　　民　　國　　96　　年　　1　　月　　31　　日
                            書記官  方素珍
